臺灣高等法院民事判決　　　　　　　 98年度上更(一)字第127號
　　上　訴　人　陳剛毅
　　訴訟代理人　柯伊伶律師
　　被上訴人　　板橋磚廠股份有限公司
　　特別代理人　陳惠農
　　訴訟代理人　吳中仁律師
上列當事人間請求交付帳冊等事件，上訴人對於中華民國95年9
月26日臺灣板橋地方法院94年度訴更字第6號第一審判決提起上
訴，經最高法院第一次發回更審，本院於99年12月22日言詞辯論
終結，判決如下：
    主  文
原判決廢棄。
被上訴人在第一審之訴駁回。
第一、二審及發回前第三審訴訟費用均由被上訴人負擔。
    事實及理由
壹、程序方面：
一、本件被上訴人於民國(下同)61年間即已解散，迄至81年12月
    1日股東臨時會始選任上訴人為清算人，惟其合法性迭遭質
    疑，上訴人於臺灣板橋地方法院檢察署92年度偵續字第24號
    背信案偵訊時，供認其於83年間有辭任清算人職務等語(見
    原審卷第229-230頁、更審前本院上字卷一第65頁)。本件訴
    訟既為被上訴人請求上訴人交付帳冊等事件，則上訴人自不
    宜為被上訴人之法定代理人，以免有違禁止自己代理原則(
    民法第106條參照)，且上訴人本身亦為董事，董事以清算人
    身分對董事為訴訟，難免有循私之舉，依同一法理，亦不宜
    由董事以清算人身分對董事為訴訟，參酌公司法第324條、
    第213條規定及最高法院94年度台上字第230號判決意旨，應
    由被上訴人之監察人或股東會所選任之人代表公司擔任法定
    代理人。又，監察人余秋隆已於84年5月20日以存證信函向
    上訴人表示辭任監察人，是被上訴人目前無監察人，且其股
    東會又無另選代表人代表公司為訴訟，更審前本院業於96年
    11月26日選任林賢郎為被上訴人之特別代理人，有96年11月
    26日更審前本院裁定可稽(見更審前本院上字卷二第48-49頁
    )。林賢郎於更審前本院96年12月12日行準備程序時並已追
    認以前之訴訟程序(見更審前本院上字卷二第87頁)，則依民
    事訴訟法第48條規定，被上訴人之前所為之一切訴訟行為，
    已因特別代理人林賢郎之承認而溯及於行為時發生效力。故
    被上訴人前揭具瑕疵之訴訟行為業經補正。嗣林賢郎復於98
    年11月10日向本院陳報辭任特別代理人，本院再於99年3月5
    日選任陳惠農為被上訴人之特別代理人(見本院上更一卷第
    19、95頁)，合先敘明。
二、按不變更訴訟標的，而補充或更正事實上或法律上之陳述者
    ，非為訴之變更或追加，民事訴訟法第256條定有明文 。查
    被上訴人於原審起訴聲明為「(一)被告 (即上訴人) 應將板橋
    磚廠股份有限公司 (即被上訴人)自81年12月1日起至交付日
    止之總帳、分類帳、傳票、收支憑證、資產負債表、損益表
    、財產目錄及現金流量表等財務報表交付予原告 (即被上訴
    人) ；(二)被告應向原告明確報告其擔任清算人期間內清算事
    務進行之顛末，並將所收取之金錢、物品及孳息交付原告」
    ，嗣於更審前本院審理期間之96年10月3日具狀將第二項聲
    明更正為「被告(即上訴人)應提出清算報告書，向原告(即
    被上訴人)明確報告其擔任清算人期間內清算事務進行之顛
    末；並將如更審前本院判決附表所示之存款、基金及孳息交
    付原告」(見更審前本院上字卷一第237-239頁)，嗣再於本
    院99年11月29日當庭更新上開附表內容如本判決附表所示(
    見本院上更一卷第224-227頁)，核屬更正性質，依民事訴訟
    法第256條規定，應予准許。
貳、實體方面：
一、被上訴人主張：上訴人自81年12月1日起至93年3月26日止，
    擔任伊公司之清算人，並於82年間領取台北縣政府發給伊公
    司之土地徵收補償款新臺幣（下同）4,554萬3,207元及土地
    債券300萬元，竟未按規定辦理清算事務，亦不分配款項予
    各股東，股東會於93年3月26日已另選任林賢郎為新清算人
    ，兩造間之委任關係消滅，依民法第540條、第541條及公司
    法第97條等規定，上訴人有交付帳冊、金錢及提出明確報告
    之義務等情，爰求為命上訴人將自81年12月1日起至交付日
    止之總帳、分類帳、傳票、收支憑證、資產負債表、損益表
    、財產目錄及現金流量表等財務報表（下稱系爭財務報表）
    交付予伊，並提出清算報告書，向伊明確報告擔任清算人期
    間內清算事務進行之顛末，暨將附表所示之存款、基金及孳
    息交付予伊之判決。並於本院答辯聲明：上訴駁回。
二、上訴人則辯以：93年3月26日之股東臨時會係由無召集權人
    林賢郎以其個人名義召集，所為改選林賢郎為清算人之決議
    無效，伊仍為清算人，當無移交相關帳冊、金錢之義務等語
    ，資為抗辯。並上訴聲明：(一)原判決廢棄。(二)被上訴人於第
    一審之訴駁回。
三、原審為被上訴人全部勝訴之判決，上訴人不服，提起上訴，
    並聲明：(一)原判決廢棄。(二)被上訴人在第一審之訴駁回。(三)
    交付如附表所示之存款、基金及孳息部分，願供擔保請准免
    假執行。被上訴人則答辯聲明：上訴駁回；就交付如附表所
    示之存款、基金及孳息部分，願供擔保請准宣告假執行。並
    更正其起訴聲明第二項為「被告 (即上訴人)應提出清算報
    告書，向原告(即被上訴人)明確報告其擔任清算人期間內清
    算事務進行之顛末；並將如附表所示之存款、基金及孳息交
    付原告 (即被上訴人)」。
四、兩造不爭執之事項：
  (一)被上訴人公司於61年間解散，迄81年12月1日股東臨時會改
    選上訴人為清算人，然事後股東陳閃家族（含陳閃、陳惠林
    、陳惠農等人）先後提起數十件訴訟質疑上訴人清算人地位
    之合法性，使上訴人清算人地位長期陷於不確定。
  (二)92年8月間，股東陳惠林、陳惠農再次聲請法院解任上訴人
    清算人地位，承審法官於93年2月16日庭訊時，勸諭兩造和
    解，建議改由非股東之第三人擔任清算人，上訴人提出林賢
    郎為可考量之人選，經當日參與該次庭訊之股東表示同意由
    林賢郎擔任板橋磚廠公司之清算人。
  (三)林賢郎於93年2月25日以其個人名義寄發股東會開會通知單
    予各股東，並於93年3月26日集會。
  (四)上訴人持有如附表所示之存款、基金。
五、被上訴人主張：上訴人自81年12月1日起即擔任被上訴人板
    橋磚廠公司之清算人，並於82年7月21日以被上訴人公司清
    算人名義，向原審提存所領取臺北縣政府對被上訴人公司之
    土地徵收補償款4,554萬3,207元及土地債券300萬元，迄今
    尚未分配予各股東之事實，有被上訴人公司83年6月18日清
    算報告書及被上訴人公司章程影本各1份可稽(見原審訴字卷
    第11-30頁)，且為上訴人不爭執，堪信為真。又上訴人經被
    上訴人公司於81年12月1日召開股東臨時會決議改選為該公
    司清算人，並經上訴人於82年3月15日呈報原審法院准予備
    查在案，有原審82年度司字第25號民事聲請卷可考。嗣上訴
    人於每次清算期限屆滿前，即以板橋磚廠公司尚有財產未經
    處理為由，迭次聲請原審准予展期，前後共有7次，亦經原
    審先後裁定准予展延至89年5月31日等情，亦有各該裁定可
    參。是其清算期間歷經7次展期，再觀之上訴人上開聲請展
    期理由，亦僅泛言被上訴人公司擁有多筆不動產，且有甚多
    糾葛，仍未能清算完結云云，因而於第8次向原審聲請展延
    清算期間時，經原審駁回確定在案，有原審89年度抗字第
    852號民事裁定足稽。又上訴人擔任板橋磚廠公司清算人，
    於83年6月18日以後，即未再進行任何清算工作，且亦多年
    未召開股東會，迄今已有13年之久，清算事務進展如何？為
    何未能於法定期間內清算完結？亦未召開股東會向各股東報
    告等情，業經股東陳閃、陳惠農及陳惠林等人向臺灣板橋地
    方法院檢察署提出刑事背信、侵占等刑事告訴，雖經該署檢
    察官不起訴處分，嗣經臺灣高等法院檢察署駁回其再議處分
    確定在案，業經原審依職權調閱臺灣板橋地方法院檢察署90
    年度他字第237號、90年度偵字第6792號、90年度偵續字第
    203號及92年度偵續一字第24號偵查卷在案(見原審訴更字卷
    第35-42頁)。上訴人迄今仍未能完成被上訴人公司清算完結
    ，及其所領取之土地徵收補償款4,554萬3,207元及土地債券
    300萬元，迄今亦尚未分配予各股東。上訴人所保管，如附
    表所示之存款、基金及孳息屬被上訴人公司財產，為兩造所
    不爭，堪信為真實。
六、按「清算人與公司之關係，除本法規定外，依民法關於委任
    之規定」；「受任人應將委任事務進行之狀況，報告委任人
    ，委任關係終止時，應明確報告其顛末」；「「受任人因處
    理委任事務，所收取之金錢、物品及孳息，應交付於委任人
    」；「受任人以自己之名義，為委任人取得之權利，應移轉
    於委任人」，公司法第97條、民法第540條、第541條第1、2
    項分別定有明文。是本件爭執之點厥為：上訴人是否已辭任
    清算人？茲分論如下：
七、93年3月26日股東臨時會改選清算人之決議係屬無效：
  (一)按無召集權人召集之股東會所為之決議，依法應屬當然無效
    ，而非得撤銷(最高法院28年上字第1911號判例意旨、82年
    度台上字第1826號判決意旨、82年度台再字第3號判決意旨
    、司法院（76）廳民一字第2491號研究意見參照)。
  (二)經查93年3月26日被上訴人公司股東臨時會係林賢郎以其個
    人名義召集，然林賢郎並非被上訴人公司董事或股東，依法
    並無召集股東會之權限，該次股東會既係由無召集權人所召
    集，林賢郎即非被上訴人合法選任之清算人，其嗣後再召集
    95 年3月2日股東臨時會，亦屬無召集權人所召集，故系爭
    股東臨時會中再次選任林賢郎為清算人之決議，亦屬無效等
    情，業據上訴人提起確認被上訴人95年3月2日所召開股東臨
    時會之決議全部無效之訴，經本院98年度上更(一)字第31號判
    決上訴人勝訴，並已確定之事實，為兩造所不爭執，有本院
    98年度上更(一)字第31號判決附卷可稽(見本院上更一卷第85-
    88頁)，足見系爭股東會並無合法改選清算人之效力，被上
    訴人公司清算人既未改選，上訴人仍為清算人，自有權保管
    公司之帳冊及物品。
八、上訴人並無辭任清算人職務，更無辭去董事一職：
  (一)按解釋意思表示，應探求當事人之真意，不得拘泥於所用之
    辭句，民法第98條定有明文，又辭職，乃意思表示，且清算
    人之辭職，必須向「公司」為辭職之意思表示，而觀諸本院
    上開案件93年2月16日庭訊筆錄，並無上訴人表示「辭任」
    或「辭職」之記載，顯見上訴人並無辭任清算人之意。
  (二)被上訴人雖抗辯：林賢郎任伊公司清算人係在原法院92年司
    字第273號解任清算人事件中，於93年2月16日當庭同意所選
    任，林賢郎嗣依該委任關係，於93年3月26日召開股東會正
    式選任為伊公司清算人，並經該院民事庭核備在案，且在臺
    灣板橋地方法院檢察署92年度偵續一字第24號背信案偵查中
    ，於93年5月14日稱83年有辭任清算人職務，復於93年6月4
    日刑事聲請狀中稱其已非被上訴人公司之清算人身分，及於
    93 年7月21日民、刑事答辯狀、陳報狀稱伊公司業於93年3
    月26日改選林賢郎擔任依公司之法定清算人，上訴人不得再
    主張林賢郎非伊公司之清算人，無權召集股東會云云。惟按
    「公司法第322條規定，公司之清算，以董事為清算人。但
    本法或章程另有規定或股東會另選清算人時，不在此限。不
    能依前項之規定定清算人時，法院得因利害關係人之聲請，
    選派清算人。準此，公司必於全體董事不能擔任或公司章程
    未訂定或股東會未另選清算人時，法院始得因利害關係人之
    聲請選派清算人。」（最高法院93年度台上字第2396號判決
    要旨參照）。經查，上訴人於原法院92年度司字第273號解
    任清算人事件開庭時曾同意由林賢郎擔任清算人，固有原法
    院92年度司字第273號聲請解任清算人事件93年2月16日訊問
    筆錄在卷可考（見原審訴更字卷第222-227頁），然公司清
    算人之改選，依法應經由股東會依一定程序為之，縱上訴人
    同意由林賢郎擔任被上訴人公司清算人，依法亦應由有召集
    權人召集股東會選任之，非部分股東於法院庭訊時表示同意
    即生改選之效力，況依被上訴人公司股東名簿之記載，被上
    訴人公司之股東共有13人（見原審訴更字卷第84頁），而觀
    諸93年2月16日庭訊筆錄，當日尚有股東陳俊仁（亦為董事
    ）、陳錦標（亦為董事）、余秋隆、余陳青柳等多人未在場
    ，自難以上訴人曾於法院庭訊同意由林賢郎擔任清算人，遽
    認被上訴人已合法改選清算人。復查上開93年2月16日之庭
    訊，係承審法官為調解兩派股東之紛爭而勸諭改由非股東之
    第三人即林賢郎出任清算人，惟按調解程序中，法官所為之
    勸導及當事人所為之陳述或讓步，於調解不成立後之本案訴
    訟，不得採為裁判之基礎，民事訴訟法第422條定有明文，
    故以上訴人於該日庭訊時所為之陳述或讓步，推論上訴人有
    辭任清算人之意，已顯有不當。況上訴人當時雖有表示同意
    ，然亦表示此非合法程序，應召集股東會為之，嗣後方有93
    年3月26日股東臨時會之召集，上訴人於嗣後股東會時，亦
    無向與會股東表示辭任之意，並於瞭解林賢郎之清算進行方
    向後，明白表示不同意由林賢郎擔任清算人，且上訴人於93
    年3月26日股東臨時會已當面質疑林賢郎召集之合法性，林
    賢郎亦表明：「依公司法規定，不相關之第三人應無法召集
    股東會，故幾天前曾請教書記官會有何問題？書記官告知，
    屆時由法院裁定。故我將呈報法院本次召開股東臨時會之結
    果，由法院裁定之。」等語，亦有該次股東臨時會會議記錄
    附卷可稽（見本院上更一卷第89-93頁），顯見上訴人並無
    向公司為辭任之意思表示。而無召集權人召集之股東會所為
    之決議為當然無效，亦已詳前述，自難以林賢郎曾向原法院
    陳報為被上訴人公司之清算人，經准予備查或上訴人訴訟中
    所為攻擊、防禦行為、及調解程序中之陳述或讓步，即認被
    上訴人已合法改選林賢郎為清算人，是被上訴人此部分之抗
    辯，自不足採。
  (三)況查清算人並無僅限於一人之規定，上訴人於93年3月26日
    股東臨時會時，除表示異議由林賢郎擔任清算人外，並曾提
    議為免清算人一人執行職務有專斷、並遭人質疑侵占之嫌，
    故提議由三人同時擔任清算人，此參諸會議記錄可證(見本
    院上更一字卷第89-93頁)，故上訴人縱曾於93年2月16日庭
    訊時表示「同意由林賢郎擔任清算人」，並不當然即有辭任
    清算人之意思。
  (四)再者，93年2月16日庭訊當日，除已往生之董事陳居住、陳
    天、股東陳玉霜外，仍有董事陳錦標、陳俊仁、監察人余秋
    隆及股東余陳青柳均未出席，益見上訴人當日於庭訊中所言
    ，不可能達到辭任清算人之效力，已如上述。且林賢郎嗣後
    寄發開會通知予各股東，通知內亦僅簡單記載主要議案為「
    推選清算人」等語(見本院上更一字卷第35頁)，並無提及上
    訴人有辭任清算人之情，況被上訴人復未能舉證證明該開會
    通知均已寄達各股東收受，是被上訴人主張上訴人已辭任清
    算人且意思表示已到達各董事及股東，顯乏依據。
  (五)退萬步言，縱認上訴人有辭去「選任清算人」之意，然嗣後
    未經合法程序選任清算人，則依公司法第322條規定，應由
    公司之全體董事為當然清算人，上訴人仍為董事之一，亦為
    「法定清算人」之一，此由93年3月26日股東臨時會時，曾
    就該次股東會之合法性提出討論，當時討論之意見為「黃惠
    芬律師：應先討論如何解決召集程序之問題，可先開一個會
    由法院來選定清算人，或召集董事會由出席董事決定召開股
    東會。林賢郎會計師：「董事」僅陳剛毅及陳錦標二位親自
    出席，故無法召集「董事」會。黃惠芬律師：既然董事會無
    法召集，目前只能由法院裁定」等語（見上開卷附會議記錄
    ），可知當時確曾提到上訴人仍為董事之情，足見上訴人並
    無辭任法定清算人，上訴人既為法定清算人之一，自有權保
    管相關帳冊之權。
  (六)又林賢郎於98年1月24日擅以被上訴人公司清算人身份與訴
    外人黃阿添簽訂土地買賣契約書，出售被上訴人名下土地，
    嗣後衍生訴訟，臺灣板橋地方法院審理時，亦認上訴人為被
    上訴人公司董事，以上訴人及其餘董事為被上訴人之法定代
    理人進行訴訟，並為判決，有該院98年度重訴字第178號判
    決影本可稽（見本院上更一字卷第178-181頁），益足見上
    訴人確無辭任被上訴人公司董事之情事。
  (七)又查上訴人雖曾於93年2月16日庭訊時表示同意由林賢郎擔
    任清算人等語，但當時對於林賢郎將來擔任清算人後如何推
    動清算事務之細節，均未討論，上訴人無法審慎做出決定，
    上訴人嗣後於93年3月26日股東會開會時瞭解林賢郎對於清
    算事務之處理態度後，已當場表示不同意由林賢郎擔任清算
    人，此觀上開會議紀錄記載自明。至上訴人於股東陳閃家族
    控告之背信及確認上訴人委任關係不存在事件時曾表示清算
    人業經改選一節，然該等訴訟為上訴人與股東陳閃、陳惠農
    間之訴訟，被上訴人公司其餘董事及股東均未參與之事實，
    有臺灣板橋地方法院檢察署92年度偵續一字第24號不起訴處
    分書、本院92年度上字第847號、最高法院93年度台上字第
    2463號民事判決各乙份可參(見原審訴更字卷第96-103頁、
    第73 -80頁、第70-72頁)。縱上訴人於該等訴訟中曾提及清
    算人改選之情，然僅係該等訴訟之攻擊防禦方法之一，亦無
    法以此即推論上訴人曾向「公司」或「全體」董事及股東表
    示辭任清算人之意思，且該訴訟與本件訴訟當事人、訴訟標
    的均不相同，無民事訴訟法第400條第1項之適用，不得執上
    訴人於該訴訟中所言即認上訴人已向公司辭任清算人。
   (八)林賢郎既未經股東會合法選任，於未有其他選任清算人之
     情形，上訴人與其餘董事，即為清算人，自難謂上訴人與
     被上訴人間之委任關係已終止。
九、按股份有限公司之清算，除公司法或章程另有規定或股東會
    另選清算人外，以董事為清算人，公司法第322條第1項定有
    明文。依卷附被上訴人公司變更登記表記載，上訴人為該公
    司董事（見原審訴更字卷第134頁），而其於81年12月1日經
    股東臨時會選任為清算人，有被上訴人公司83年6月18日清
    算報告書及被上訴人公司章程影本各1份可稽(見原審訴更字
    卷第112-124頁、訴字卷第22-30頁)，且為上訴人不爭執，
    堪信為真。且如上所述，上訴人為該公司董事亦無辭任董事
    一職，林賢郎未經股東會合法選任，則於未有其他選任清算
    人之情形，上訴人與其餘董事，即為清算人，自難謂上訴人
    與被上訴人間之委任關係已終止。
十、綜上所述，上訴人並無辭任清算人職務，更無辭去董事一職
    ，且林賢郎未經股東會合法選任，則於未有其他選任清算人
    之情形，上訴人與其餘董事，依法為清算人，上訴人與被上
    訴人間之委任關係即尚未終止。從而被上訴人依公司法第97
    條、民法第540條、第541條規定，請求上訴人應將板橋磚廠
    公司自81年12月1日起至交付日止之總帳、分類帳、傳票、
    收支憑證、資產負債表、損益表、財產目錄及現金流量表等
    財務報表交付予被上訴人，及應提出清算報告書，向被上訴
    人明確報告其擔任清算人期間內清算事務進行之顛末；並將
    如附表所示之存款、基金及孳息交付被上訴人，即屬無據，
    不應准許。原審為被上訴人勝訴之判決，自有未洽。上訴意
    旨指摘原判決不當，求予廢棄改判，為有理由。自應由本院
    予以廢棄改判，如主文第二項所示。
十一、本件判決基礎已臻明確，兩造其餘攻防及舉證，核與本件
    判決結果無涉，毋庸逐一論列，併予敘明。
參、據上論結，本件上訴為有理由，依民事訴訟法第450條、第
    78條，判決如主文。
中    華    民    國    100    年    1    月    12    日
                  民事第十九庭
                      審判長法  官  魏麗娟
                            法  官  吳麗惠
                            法  官  李媛媛
正本係照原本作成
如不服本判決，應於收受送達後20日內向本院提出上訴書狀，其
未表明上訴理由者，應於提出上訴後20日內向本院補提理由書狀
（均須按他造當事人之人數附繕本）上訴時應提出委任律師或具
有律師資格之人之委任狀；委任有律師資格者，另應附具律師資
格證書及釋明委任人與受任人有民事訴訟法第466條之1第1項但
書或第2項（詳附註）所定關係之釋明文書影本。
中    華    民    國   100    年    1     月    14    日
                            書記官  顧倪淑貞
附註：
民事訴訟法第466條之1（第1項、第2項）：
對於第二審判決上訴，上訴人應委任律師為訴訟代理人。但上訴
人或其他法定代理人具有律師資格者，不在此限。
上訴人之配偶、三親等內之血親、二親等內之姻親，或上訴人為
法人、中央或地方機關時，其所屬專任人員具有律師資格並經法
院認為適當者，亦得為第三審訴訟代理人。